【裁判字號】    97,上,422
【裁判日期】    980224
【裁判案由】    損害賠償
【裁判全文】
臺灣高等法院臺中分院民事判決  97年度上字第422號
上  訴  人  辛○○
            丙○○
            壬○○
            庚○○
            丁○○
            癸○○
            己○○
共同訴訟代理人  李成功律師
上  訴  人  乙○○
訴訟代理人  戊○○
上  訴  人  行政院退輔會臺北市榮民服務處榮民計程車業服務
            中心臺中地區分中心
法定代理人  甲○○
訴訟代理人  子○
上二人共同訴訟代理人  盧志科律師
上列當事人間請求損害賠償事件，兩造對於民國97年10月17日臺
灣臺中地方法院95年度重訴字第 468號第一審判決分別提起上訴
，本院於98年02月10日言詞辯論終結，判決如下：
    主  文
原判決關於命行政院退輔會臺北市榮民服務處榮民計程車業服務
中心臺中地區分中心與乙○○連帶給付辛○○金額超過新臺幣捌
萬伍仟柒佰壹拾元；丙○○、壬○○、庚○○、丁○○、癸○○
金額各超過新臺幣捌萬伍仟柒佰壹拾伍元；己○○超過新臺幣貳
拾壹萬肆仟貳佰捌拾伍元本息部分，及該部分假執行之宣告，暨
訴訟費用（確定部分除外）均廢棄。
上開廢棄部分，辛○○、丙○○、壬○○、庚○○、丁○○、癸
○○、己○○在第一審之訴及假執行之聲請均駁回。
行政院退輔會臺北市榮民服務處榮民計程車業服務中心臺中地區
分中心與乙○○其餘上訴、辛○○、丙○○、壬○○、庚○○、
丁○○、癸○○、己○○上訴均駁回。
第一、二審訴訟費用除確定部分外，由行政院退輔會臺北市榮民
服務處榮民計程車業服務中心臺中地區分中心與乙○○連帶負擔
百分之四十，餘由辛○○、丙○○、壬○○、庚○○、丁○○、
癸○○、己○○負擔。
    事實及理由
一、上訴人辛○○、丙○○、壬○○、庚○○、丁○○、癸○○
    、己○○起訴主張：乙○○為行政院退輔會臺北市榮民服務
    處榮民計程車業服務中心臺中地區分中心（以下簡稱榮車服
    務中心）之受雇人，以駕駛計程車為業，乙○○於民國95年
    01月14日上午，駕駛車牌號碼465-MV號營業用小客車，沿台
    中市○○區○○路由中清西二街往河南路方向行駛。於同日
    上午 8時15分許，行經同區○○路91號前時，本應注意車前
    狀況，並隨時採取必要之安全措施，竟疏未注意車前狀況，
    致所駕駛之前開車輛在通過該處時，停煞閃避不及而撞擊欲
    由大石二巷往福上巷 6號方向穿越中平路行走之田蕙蘭，使
    田蕙蘭因而倒地傷重不治。己○○為辦理田蕙蘭之後事，共
    計支出殯葬費新台幣（下同）33萬元整。辛○○、癸○○、
    己○○、丙○○、壬○○、庚○○，因乙○○駕駛不當而遽
    失慈母，心中悲痛，難以言喻，請求乙○○與榮車服務中心
    連帶賠償辛○○等7人各100萬元，共計 700萬元之慰撫金。
    並聲明：(1)乙○○與榮車服務中心應連帶給付己○○ 133萬
    元整及自起訴狀繕本送達翌日起至清償日止，依年息百分之
    5 計算之利息。(2)乙○○與榮車服務中心應連帶給付辛○○
    、癸○○、丁○○、丙○○、壬○○、庚○○均各 100萬元
    整及自起訴狀繕本送達翌日起至清償日止，依年息百分之 5
    計算之利息。(3)願供擔保，請准宣告假執行。
    原審判決：乙○○與榮車服務中心應連帶給付己○○43萬67
    15元；應連帶給付辛○○20萬5710元；應連帶給付癸○○、
    丁○○、丙○○、壬○○、庚○○各20萬5715元，及法定利
    息。
    上訴後補陳：現行道路交通安全規則第134條第1款未依司法
    院大法官釋字第 417號解釋修正「對有正當理由不能穿越天
    橋、地下道之行人不予處罰」之排除條款，反之將原先「不
    得在其30公尺範圍內穿越道路」修正為「不得在其 100公尺
    範圍內穿越道路」，此有違憲之虞。系爭肇事地點附近雖設
    有行人穿越道，但該行人穿越道並非供福上巷或中平路之行
    人所設，該行人穿越道之設置不符大法官釋字第 417號解釋
    「應選擇適當之地點」之意旨，不得做為判斷被害人與有過
    失之論據。且被害人為行動遲緩不便之老人，應有大法官釋
    字第 417號解釋所示「有正當理由」之特殊原因。原審認被
    害人應付百分之30之責任，即非允洽。乙○○於汽車行駛中
    竟將頭向左看路邊招手之婦人，疏未注意車前狀況，應負完
    全之過失責任。系爭肇事地點並非設有劃分島之道路。並聲
    請至現場勘驗行人穿越道之設置。並聲明：乙○○與榮車服
    務中心應再連帶給付己○○辛○○、癸○○、丁○○、丙○
    ○、壬○○、庚○○各18萬元，及法定利息。
二、乙○○則以：雙方的疏忽過失，造成車禍的發生是雙方都不
    想的，希望能與辛○○、癸○○、己○○、丙○○、丁○○
    、壬○○、庚○○等7人以300萬元和解，並未逃避推卸責任
    云云；榮車服務中心則以：乙○○的煞車痕跡只有五點多公
    尺，代表當時乙○○的車速  只有40幾公里，本件辛○○等
    7人與乙○○本達成300萬元和解的金額，後來辛○○等 7人
    又要處罰乙○○30萬元致未達成和解等語置辯。
    上訴後補陳：對造引用司法院大法官釋字第 417號解釋之意
    旨「--（前略）參酌同條例第78條第 2款對有正當理由不能
    穿越天橋、地下道之行人不予處罰之意旨」。有正當理由是
    指殘障人士或其他行動不便者，不能穿越天橋、地下道之行
    人不予處罰，但並不包括行人穿越道。況且肇事現場並無天
    橋、地下道等設施，而以受行政處罰之有無為依據，並不能
    解免行人之「與有過失」。又車道是給車子走的，行人必須
    走人行道，不能任意行走於車道上，必須各走各的路；此亦
    有道路交通管理處罰條例第86條刑事責任之加重與減輕，同
    此規範，是以事故發生於快車道，行人為主因，駕駛人減輕
    其刑；發生於行人穿越道，駕駛人為主因，並加重其刑。對
    造稱於法無據，並稱事故發生之道路，僅為單行雙車道之小
    規模道路（非快車道），不僅並未設有劃分島，甚至也沒有
    劃設「雙黃線」或「雙白線」云云。但根據警繪現場圖，肇
    事現場中平路，依道路交通標誌標線號誌設置規則第 183條
    之 1，設有快慢車道分隔線，用以指示快車道外側邊緣之位
    置，劃分快車道與慢車道之界線。是對造所指肇事地點非快
    車道，顯屬無據。對造等人明知其年邁老母親行動遲緩，仍
    疏於「照顧」，任令其為買早點，任意穿越快車道，縱認伊
    應負肇事責任，應各以20萬元精神撫慰金較為合理。另倘被
    害人依規定行走行人穿越道，當可輕易避免交通事故之發生
    。又倘被害人違規穿越道路時，於單行道右側車道暫停讓在
    左側車道行駛之計程車，當可輕易避免交通事故之發生，如
    此才符合比例原則。此時如要歸責，被害人侵犯計程車之絕
    對路權當為肇事主因。是因死者在肇事路段，違規穿越快車
    道之行為，縱認伊仍有未警戒車前狀況之行為，死者應負三
    分之二之肇事責任，伊頂多僅應負三分之一肇事責任等語。
三、辛○○等人主張乙○○為榮車服務中心之受雇人，於95年01
    月14日駕駛車牌號碼465-MV號營業用小客車，於同日上午 8
    時15分行經西屯區○○路91號前時，疏未注意車前狀況，停
    煞閃避不及而撞及欲由大石二巷往福上巷 6號穿越中平路行
    走之田蕙蘭，造成田蕙蘭顱腦損傷，於同月16日13時45分死
    亡等事實，有本院95年交上訴第2514號刑事卷宗（含台灣台
    中地方法院95年交訴字第 153號刑事卷、台灣台中地方法院
    檢察署95年度相字第92號相驗卷宗、95年偵字第 11913號偵
    查卷）無誤，而本件車禍事故經送請台灣省台中縣區車輛行
    車事故鑑定委員會鑑定及台灣高等法院台中分院送請台灣省
    車輛行車事故覆議鑑定委員會鑑定結果，均認乙○○駕駛營
    業小客車行駛時顧盼左側而未注意前方而肇事，有台灣省台
    中縣區車輛行車事故鑑定委員會96年1月22日中市行字第096
    5400218號函暨所附鑑定意見書1份及台灣省車輛行車事故覆
    議鑑定委員會96年03月27日府覆議字第0966200722號函附卷
    可稽，乙○○及榮車服務中心對於此部分事實亦不爭執，且
    乙○○亦因前開事實，經本院判處有期徒刑 6月，有本院95
    年交上訴字第2514號刑事判決附卷可稽，辛○○等人此部分
    主張可信為真實。
四、按因故意或過失，不法侵害他人之權利者，負損害賠償責任
    。不法侵害他人致死者，對於支出殯葬費之人，亦應負損害
    賠償責任；不法侵害他人致死者，被害人之父、母、子、女
    及配偶，雖非財產上損害，亦得請求賠償相當之金額。不法
    侵害他人之身體、健康者，被害人雖非財產上之損害，亦得
    請求賠償相當之金額。受僱人因執行職務，不法侵害他人之
    權利者，由僱用人與行為人連帶負損害賠償責任。民法第18
    4條第1項、第192條第1、2項、第194條、第195條及第188條
    第 1項分別定有明文。乙○○駕駛營業小客車行駛時顧盼左
    側而未注意前方之過失致被害人田蕙蘭死亡，已如前述，是
    辛○○等人依據上開規定，請求乙○○賠償喪葬費及精神慰
    撫金，自屬有據。復查乙○○為被告榮車中心之受僱人，榮
    車中心並不爭執，辛○○等人主張榮車中心應與乙○○負連
    帶賠償責任，自無不合。茲就本件辛○○等人請求賠償之項
    目及金額，審酌後分述如下：
  (一)喪葬費用部分：
    己○○請求喪葬費33萬元，業據其提出支出各項殯葬費用收
    據影本 1紙為證，乙○○與榮車中心對此亦不爭執，堪信為
    真，己○○此部分之請求，自應准許。
  (二)精神慰撫金部分：
    辛○○等人均為被害人之子女，遭母喪之打擊，渠等精神上
    遭受打擊及痛苦，不言可喻，辛○○等人請求賠償非財產上
    損害之慰撫金，自屬有據。查辛○○為國防醫學院護理系畢
    業有房2筆及土地12筆及投資1筆；癸○○為東吳大學經濟系
    畢業、丁○○為空軍官校飛行科畢業有土地1筆及投資1筆、
    己○○為交通部電信總局電信特考及格有房屋2筆及土地1筆
    及汽車1輛；丙○○為交通部電信總局電信特考及格有房屋1
    筆及土地1筆及汽車1輛及投資 1筆、壬○○為文化大學觀光
    系畢業、庚○○為淡江大學日文系畢業，有投資 1筆；乙○
    ○現為計程車司機，有房屋及土地各 1筆，經兩造陳明在卷
    ，並有稅務電子閘門財產調件明細表附卷可憑，本院斟酌辛
    ○○等人痛失親人所受之精神痛苦，及兩造之身分、地位、
    經濟能力等一切情狀，認辛○○等人各請求60萬元之精神慰
    藉金為適當。
  (三)綜上說明，己○○得請求賠償之金額為喪葬費33萬元及慰撫
    金60萬元，共93萬元。辛○○、癸○○、丁○○、丙○○、
    壬○○、庚○○得請求賠償之金額均為慰撫金各60萬元。
五、按損害之發生或擴大，被害人與有過失者，法院得減輕賠償
    金額或免除之，民法第217條第1項定有明文，復按民法第19
    2條第1項及第 194條之權利，係間接被害人得請求賠償之特
    例。上述請求權，自理論言，雖係固有之權利，然其權利既
    係基於侵權行為整個要件而發生，則此權利人縱係間接被害
    人，亦不能不負擔直接被害人之過失，倘直接被害人於損害
    之發生或擴大與有過失時，依公平之原則，亦應有民法第21
    7條過失相抵規定之適用（最高法院73年度臺再字第182號判
    例、72年度臺上字第 446號判決可資參照）。按道路交通安
    全規則第134條第1款規定，行人穿越道路，在設有行人穿越
    道者，必須經由行人穿越道穿越，不得在其 100公尺範圍內
    穿越道路。而司法院大法官釋字第 417號解釋係針對「對有
    正當理由不能穿越天橋、地下道之行人不予處罰」所為之解
    釋，現行道路交通安全規則第134條第1款將原先「不得在其
    30公尺範圍內穿越道路」修正為「不得在其 100公尺範圍內
    穿越道路」，尚無違憲之虞。又設有行人穿越道、人行天橋
    或人行地下道者，必須經由行人穿越道、人行天橋或人行地
    下道穿越，不得在其一百公尺範圍內穿越道路，道路交通安
    全規則第134條第1款訂有明文，是在設有行人穿越道之道路
    ，無分有無劃分島，行人均應經由行人穿越道道路；而系爭
    肇事地點附近設有行人穿越道，被害人雖為行動遲緩不便之
    老人，不但不應直接穿越道路，更應行走行人穿越道，辛○
    ○等人主張被害人得不行走行人穿越道毫無足採。又依道路
    交通事故現場圖（附於相驗卷中）所示，該行人穿越道設置
    地點在大石二巷東方僅有4公尺、自該行人穿越道至福上巷6
    號僅有20公尺，辛○○等人聲請履勘現場，核無必要。是被
    害人自應依規定行走該行人穿越道以穿越中平路，其未由10
    0公尺內所設置之行人穿越道穿越道路，逕行由中平路右側9
    1號前斜行穿越快車道，實有違反道路交通安全規則第134條
    第 1款之情事，自應認其對本件交通事故之發生與有過失。
    又系爭肇事地點係劃分為二快車道及二慢車道之道路，此有
    道路交通事故現場圖足憑。是衡之肇事當時之天候及路面狀
    況，視距良好，被害人穿越道路未依規定行走行人穿越道，
    且擅自進入快車道，於快車道發生事故；乙○○駕車時未注
    意車前狀況，而分心於搖手示意之左側路旁之人，二者同為
    肇事原因。而系爭交通事故，經囑託台灣省台中市區車輛行
    車事故鑑定委員會鑑定，復據台灣省車輛行車事故覆議鑑定
    委員會覆議結果，皆認被告乙○○與被害人之過失行為，同
    為肇事原因，結論雖與本院上開認定相同，但理由未盡相符
    ，附此敘明。本院審酌警製道路交通事故調查報告表(一)(二)、
    道路交通事故現場圖及現場照片等一切情狀，認被害人田蕙
    蘭之過失責任為百分之50，故應減輕乙○○之賠償責任百分
    之50。因此，己○○得請求之金額為46萬5000元（930000×
    0.5 ＝465000），辛○○、癸○○、丁○○、丙○○、壬○
    ○、庚○○各得請求之金額為30萬元（600000×0.5 ＝3000
    00）。
六、再按保險人依強制汽車責任保險法規定給付之保險金，視為
    被保險人損害賠償金額之一部分；被保險人受賠償請求時，
    得扣除之，強制汽車責任保險法第32條定有明文。查辛○○
    等7人因此次車禍而自保險公司領取汽車強制責任保險金共1
    50萬元，除辛○○分配21萬4290元外，其餘各分配21萬4285
    元，為彼等所自陳（見原審卷第 150頁），依上開規定，自
    應予以扣除。是辛○○等 7人所得請求賠償之金額，己○○
    經扣除21萬4285元後，所得請求之金額為25萬0715元，辛○
    ○所得請求之金額，於扣除21萬4290元後為 8萬5710元，癸
    ○○、丁○○、丙○○、壬○○、庚○○所得請求之金額，
    各經扣除21萬4285元後，均各為8萬5715元。
七、從而，辛○○等 7人本於侵權行為之法律關係，請求榮車中
    心應與乙○○連帶給付之金額，於己○○部分在21萬4285元
    ；辛○○部分在 8萬5710元；癸○○、丁○○、丙○○、壬
    ○○、庚○○均在 8萬5715元，及均自起訴狀繕本送達之翌
    日即乙○○自95年08月30日起、榮民計程車業服務中心台中
    分中心自96年4月3日起，均至清償日止，依年息百分之 5計
    算之利息之範圍內，為有理由，應予准許。逾此部分之請求
    ，則無理由，應予駁回。原審就上開應准許金額，為辛○○
    等7人勝訴判決，並依辛○○等7人之陳明，酌定供擔保金額
    為准假執行之宣告，核無不合，榮車中心與乙○○上訴論旨
    指摘原判決此部分不當，求予廢棄改判，為無理由，應予駁
    回。至原判決就逾上開應准許金額即己○○部分在21萬4285
    元；辛○○部分在 8萬5710元；癸○○、丁○○、丙○○、
    壬○○、庚○○均在8萬5715元，為辛○○等7人勝訴判決，
    則有未洽，榮車中心與乙○○上訴論旨指摘原判決此部分不
    當，求予廢棄改判，為有理由，應由本院將此部分廢棄改判
    ，駁回辛○○等 7人在第一審之訴及假執行之聲請。又本次
    准許辛○○等7人請求之金額，既較原審為低，辛○○等7人
    就原審受敗訴判決部分提起上訴，指摘原判決此部分不當，
    求予廢棄改判，為無理由，應予駁回。
八、本件事證已臻明確，兩造其餘攻擊或防禦方法及舉證據，經
    審核後認對本件判決結果不生無影響，毋庸一一論述，併予
    敘明。
據上論結，本件辛○○等 7人之上訴為無理由，榮車中心與乙○
○之上訴為一部有理由，一部無理由，依民事訴訟法第 450條、
第449條第1項、第78條、第79條、第85條第 1項前段，判決如主
文。
中    華    民    國    98    年    2     月    24    日
              民事第三庭    審判長法  官  陳照德
                                  法  官  朱樑
                                  法  官  李平勳
以上正本係照原本作成。
乙○○與行政院退輔會臺北市榮民服務處榮民計程車業服務中心
臺中地區分中心不得上訴；辛○○、丙○○、壬○○、庚○○、
丁○○、癸○○、己○○共同上訴金額合併逾新台幣壹佰伍拾萬
元者得上訴。
如對本判決上訴，須於收受判決送達後20日內向本院提出上訴書
狀，其未表明上訴理由者，應於提出上訴後20日內向本院提出上
訴理由書（須按他造人數附具繕本）。上訴時應提出委任律師為
訴訟代理人之委任狀。具有民事訴訟法第 466條之1第1項但書或
第 2項之情形為訴訟代理人者，另應附具律師及格證書及釋明委
任人與受任人有該條項所定關係之釋明文書影本。
                                  書記官  江丞晏
中    華    民    國    98    年     2    月    24    日


司法院資訊處製作；財團法人民間司法改革基金會備份。
